【裁判字號】    98,上訴,2743
【裁判日期】    980709
【裁判案由】    妨害自由
【裁判全文】
臺灣高等法院刑事判決                98年度上訴字第2743號
上  訴  人  臺灣基隆地方法院檢察署檢察官
被      告  甲○○
上列上訴人因被告妨害自由案件，不服臺灣基隆地方法院98年度
訴字第219號，中華民國98年4月30日第一審判決（起訴案號：臺
灣基隆地方法院檢察署98年度偵字第281號、第282號、第664號
、第702號、第705號、第772號、第930號），提起上訴，本院判
決如下：
    主  文
上訴駁回。
    理  由
一、按不服地方法院之第一審判決而上訴者，應向管轄第二審之
    高等法院為之。上訴書狀應敘述具體理由。第二審法院認為
    上訴書狀未敘述理由或上訴有第362條前段之情形者，應以
    判決駁回之。刑事訴訟法第361條第1項、第2項、第367條前
    段，分別定有明文。所謂具體理由，必係依據卷內既有訴訟
    資料或提出新事證，指摘或表明第一審判決有何採證認事、
    用法或量刑等足以影響判決本旨之不當或違法，而構成應予
    撤銷之具體事由，始克當之，例如：依憑證據法則具體指出
    所採證據何以不具證據能力，或依憑卷證資料，明確指出所
    為證據證明力之判斷如何違背經驗、論理法則，若僅泛言原
    判決認定事實錯誤、違背法令、量刑失之過重或輕縱，而未
    依上開意旨指出具體事由，或形式上雖已指出具體事由，然
    該事由縱使屬實，亦不足以認為原判決有何不當或違法者，
    如對於不具有調查必要性之證據，法院未依聲請調查亦未說
    明理由，或援用證據不當，但除去該證據仍應為同一事實之
    認定，皆難謂係具體理由，俾與第二審上訴制度旨在請求第
    二審法院撤銷、變更第一審不當或違法之判決，以實現個案
    救濟之立法目的相契合，並節制濫行上訴，有最高法院97年
    度臺上字第892號判決要旨參照。再最高法院65年臺上字第2
    836號判例要旨指出：「上訴於第三審法院，其上訴書狀應
    敘述上訴之理由，為刑事訴訟法第382條第1項所明定。本件
    原審檢察官提出之上訴書，僅云『茲據告訴人某甲具狀請求
    提起上訴前來，經核內容，尚非顯無理由，檢附原書狀，提
    起第三審上訴，請予法辦』，並無一語指摘原判決如何違背
    法令，及該書狀內容如何尚非顯無理由。刑事訴訟法既無上
    訴理由得引用或檢附其他文件代替之規定，揆之首開說明，
    其上訴程式自屬不合」；同院69年臺上字第2724號判例要旨
    亦表示：「刑事訴訟法第382條第1項所謂上訴書狀應敘述上
    訴之理由，係指上訴書狀本身應敘述上訴理由而言，非可引
    用或檢附其他文書代替，以為上訴之理由。蓋刑事訴訟法規
    定各種文書之制作，應具備一定之程式，其得引用其他文書
    者，必有特別之規定始可，如刑事訴訟法第48條、第373條
    。否則，即難認其上訴已合法律上之程式。」修正後刑事訴
    訟法第361條、第367條規定與第382條第1項規定之意旨相合
    ，自應為相同之適用。易言之，不服地方法院之第一審判決
    而上訴者，須提出上訴書狀，並於上訴狀記載具體理由，同
    時應於上訴狀本身內敘明上訴之理由，不得引用或檢附其他
    文書代替，以為上訴之理由。上訴書狀若引用或檢附其他文
    書代替，以為上訴理由者，該引用或檢附之其他文書內容，
    非屬上訴書狀之內容，故上訴書狀是否敘述具體理由，應就
    所引用或檢附之文書以外之內容加以觀察、判斷，若除去該
    引用、檢附之文書外，其餘部分之敘述，不能認係具體理由
    者，上訴即非合法。
二、檢察官上訴意旨略以：本件原審判決認被告甲○○強迫被害
    人丁○○返還購車款等犯行，係分別觸犯刑法第302條第1項
    之剝奪他人行動自由罪，依刑法第55條前段想像競合之規定
    ，從一重之刑法第302條第1項剝奪他人行動自由罪處斷。分
    別從輕量處被告有期徒刑10月、5月、5月，並定應執行刑1
    年6月，惟本件被告迄今未賠償丁○○所受損害，是本件判
    決量刑顯屬過輕而有失公允，難以信服，被害人丁○○亦以
    同上意旨具狀請求上訴，爰附送原書狀，依刑事訴訟法第33
    4條第2項、第361條提起上訴等語。
三、本件原審因被告對於被訴事實為認罪之陳述，合議庭裁定由
    受命法官獨任以簡式審判程式審理，以證人即共犯薛俊偉及
    蘇翊凱、證人即被害人丁○○及乙○○、證人即丁○○友人
    江元章、證人即被告龍安街住處社區保全員陳志郎、證人即
    車號7538－XD自小客車（下稱Ａ車）車主陳忠清之證述，被
    告使用之0000000000、0000000000行動電話門號雙向通聯紀
    錄（見98年度偵字第281號卷第48頁至第52頁）、丁○○之
    診斷證明書（見98年度偵字第664號卷第259頁）、江元章渣
    打國際商業銀行股份有限公司內壢分行帳戶（帳號：000000
    00000）存摺影本（見98年度偵字第281號卷第44頁至第45頁
    ）、江元章渣打國際商業銀行股份有限公司內壢分行支票影
    本（見同上偵卷第46頁）、Ａ車之外觀及引擎、車身號碼照
    片（見同上偵卷第153頁至第156頁）、汎德股份有限公司98
    年1月14日函暨所附檢測資料（見同上偵卷第138頁至第140
    頁）、車號3500-MY號自用小客車之車輛協尋電腦輸入單影
    本（見98年度偵字第705號第32頁至第34頁）、嘉義縣當舖
    商業同業公會函（見同上偵卷第41頁至第42頁）、卡登實業
    股份有限公司函（見同上偵卷第43頁至第44頁、第55頁至第
    56頁）、彩鴻實業有限公司函（見同上偵卷第57頁至第58頁
    ）、高雄市監理處、交通部公路總局高雄區監理所函（見同
    上偵卷第45頁至第54頁），證人即共犯林振皓、黃于恆、詹
    曉芬、陳帛賢、林挺鈞及連瑞麟、證人即被害人丙○○證述
    ，丙○○開立之本票（見98年度偵字第282號卷第276頁）、
    丙○○診斷證明書（見同前偵第126頁）、臺灣基隆地方法
    院97年聲監字第188號、97年聲監續字第276號通訊監察書影
    本（見同前偵卷第597頁至第598頁）、0000000000（被告所
    使用）、0000000000（林振皓所使用）、0000000000（黃于
    恆所使用）、0000000000（詹曉芬所使用）等行動電話門號
    之通訊監察譯文（見同前偵卷第158頁至第162頁、第180頁
    至第183頁、第301頁至第302頁、第601頁至第625頁）等證
    據，作為被告自白憑信之基礎，認定以下犯罪事實：
（一）被告因其友人薛俊偉於民國97年7月5日，以新臺幣（下同
      ）64萬元之代價，向被害人丁○○購得Ａ車（該車原車號
      為3500-MY，所有人為陳忠清，該車前於97年6月26日中午
      12時40分許，在苗栗縣竹南鎮○○路333巷內，遭不詳姓
      名之人竊取），供代步之用。嗣薛俊偉因故欲再向丁○○
      購買同廠牌、型號為X5之休旅車，乃於97年7月19日晚間1
      0時許，撥打電話連絡丁○○，此際，丁○○之真實姓名
      年籍不詳，名為「林加旺」（音同）之友人，適將一同款
      休旅車（懸掛之號牌為3658-QR號，下稱B車）委託出售，
      丁○○遂應允之，隨即駕駛B車搭載受邀同行之友人乙○
      ○自臺中地區北上，同年月20日凌晨某時抵達基隆交流道
      附近，並與受薛俊偉指示駕車前往帶路之李邦寧（已歿，
      其涉有妨害自由等罪嫌部分，另為不起訴之處分）及另一
      真實姓名不詳之成年男子碰面後，李邦寧等人即駕車引領
      丁○○至基隆市外木山漁港濱海公路旁一停車場等候，薛
      俊偉則與其他不詳姓名之成年人駕車抵達該停車場並查看
      該休旅車之外觀等各項車況後，因發現該休旅車後行李箱
      烤漆呈現二種不同顏色，即質疑該車來源不明，疑為贓車
      ，丁○○則表示該車係無法過戶之權利車，薛俊偉心生不
      滿，進而懷疑日前所購買之上開A車亦為贓車，並要求退
      款還車，雙方相執不下，薛俊偉即以電話聯絡被告、蘇翊
      凱2人，並要求被告邀同其他人前來協助處理；而被告、
      蘇翊凱及被告糾集之其他姓名不詳之數名成年男子先後抵
      達上開停車場後，丁○○因身上並無64萬元現款，且否認
      A車係贓車，遂與薛俊偉、被告等人發生口角衝突及拉扯
      ，薛俊偉、被告復認丁○○欲以上廁所為由藉機離去，乃
      與蘇翊凱及被告糾集之數成年男子，基於剝奪人之行動自
      由之犯意聯絡，由蘇翊凱負責看管、控制乙○○，薛俊偉
      、被告及在場之其他男子則圍住丁○○，再持棍棒及徒手
      對丁○○施以強暴行為以剝奪其行動自由，致丁○○受有
      頭部、顏面、雙上肢、背部、腹部及右下肢體多處擦挫傷
      之傷害（傷害部分，未據告訴），乙○○見對方人多勢眾
      且目睹丁○○遭毆打而深感畏懼，丁○○則因遭毆打而無
      力抗拒，薛俊偉等人即以此強暴、脅迫之非法方式，剝奪
      丁○○及乙○○之行動自由。薛俊偉為迫使丁○○返還其
      購買A車所支付之64萬元，復指示被告自丁○○身上取走B
      車之鑰匙，並指示被告等人將丁○○及乙○○分別強押上
      一白色賓士牌自用小客車及B車，過程中並向丁○○及乙
      ○○恫稱有攜帶槍枝等語，致丁○○及乙○○心生畏懼而
      不敢抗拒，薛俊偉等人即以此強暴、脅迫之方式接續剝奪
      丁○○及乙○○之行動自由。薛俊偉、被告及蘇翊凱等一
      行人隨即前往不知情之許博凱位於基隆市○○區○○路16
      4巷53號3樓居所後，薛俊偉並要求丁○○設法籌措款項，
      若處理不好，就要處理丁○○等語相脅之，丁○○、乙○
      ○聞之均深感恐懼，薛俊偉等人則以此方式私行拘禁而接
      續剝奪丁○○及乙○○之行動自由；期間丁○○即撥打電
      話向友人求助，嗣有江元章同意支借款項，並將籌得之現
      金約16萬元，連同其所簽發面額為34萬元之渣打銀行內壢
      分行支票1張（票號：AA0000000號），依丁○○指示，攜
      至國道一號公路基隆交流道附近天橋下等候，而薛俊偉則
      指示李邦寧前往拿取之，然仍不足64萬元，迄97年7月20
      日上午10時、11時許，丁○○之另一綽號「阿吉」之友人
      同意支借餘額，薛俊偉確認「阿吉」願支付後，丁○○、
      乙○○至此始獲釋離去，並由江元章駕車搭載前往桃園地
      區，再由其等自行搭乘高鐵返回臺中。另B車則由薛俊偉
      另行駛至其上開龍安街住處地下室停車場內停放，作為其
      取得上開不足額前之擔保，而上開支票經薛俊偉於同年月
      23日背書存入而順利提示兌現，並先後2次向「阿吉」拿
      取餘款，惟B車竟於同年9月22日上午7時22分許，遭不詳
      姓名之人潛入地下停車場逕自駛離，迄今仍不知去向（薛
      俊偉、蘇翊凱所犯妨害自由罪部分原審另行審結）。
（二）詹曉芬與張銘傑、丙○○父子間前因互助會債務發生糾紛
      ，屢經催討未果，詹曉芬遂將此情告知被告、林振皓（綽
      號皓皓），並委由被告出面向丙○○追討之；林振皓嗣即
      依被告指示，於：
１、97年9月5日下午2時許，先以電話聯絡並要求丙○○前往基
    隆七堵郵局前商談債務問題，並夥同黃于恆、林挺鈞（綽號
    挺蛋）及另一真實姓名不詳綽號「陳胖」之成年男子，共乘
    林挺鈞所駕駛之自用小客車前往，同日下午3時許丙○○騎
    乘機車抵達後，林振皓即質問丙○○欲如何償還，然丙○○
    認在場之林振皓等人無法做主而拒絕與其等商談細節，亦不
    願進入上開自用小客車，林振皓以電話聯絡甲○○後，即與
    被告、詹曉芬、黃于恆、林挺鈞及「陳胖」之人基於剝奪人
    之行動自由之犯意聯絡，依被告指示攔下丙○○，並將丙○
    ○所騎乘機車逕行予以熄火且取走鑰匙，再由黃于恆徒手勒
    住丙○○脖子而共同徒手強押丙○○進入車後，帶往被告所
    指定，位於基隆市○○區○○路之「德天宮」前，欲迫使丙
    ○○清償上開債務，而以此非法方式共同剝奪丙○○之行動
    自由；林振皓等人於同日下午3時22分許共同將丙○○帶至
    「德天宮」下方籃球場，並由黃于恆以電話通知被告後，被
    告即騎乘機車搭載詹曉芬前往，隨即指示林振皓等人強將丙
    ○○帶至基隆市○○區○○路10巷40弄4號3樓詹曉芬居所，
    以遂行其等逼迫丙○○出面處理債務之情事；被告等人帶同
    丙○○抵達上址後，詹曉芬即向丙○○表明目前仍積欠之互
    助會款項為何，丙○○則以其父張銘傑日前以死會、活會互
    抵方式計算所得直指已無欠款等語，雙方相持不下，旋即發
    生口角，被告、詹曉芬見狀即推由林振皓、黃于恆、林挺鈞
    徒手毆打丙○○，詹曉芬其餘之真實姓名不詳成年友人及依
    被告指示已先行前往上址等候之陳帛賢（綽號大頭）等人亦
    基於共同剝奪人之行動自由之犯意聯絡，在旁大聲吆喝，並
    質問丙○○究竟要不要還錢等語，丙○○迫於此情，遂能接
    受詹曉芬之計算方式認同仍積欠34萬6千元之互助會款，並
    依詹曉芬指示當場簽下本票3紙，應允日後分期給付，晚間
    將先行給付若干款項，復表示下週一（即97年9月8日）可持
    保單借款後，始獲釋離去，被告等人即共同以此強暴、脅迫
    手段剝奪丙○○行動自由。嗣丙○○於同日晚間10時許，果
    依詹曉芬指示，將8千元交予林振皓轉交詹曉芬（林振皓、
    黃于恆、詹曉芬、林挺鈞、陳帛賢所犯妨害自由罪部分原審
    另行審結）。
２、97年9月8日上午10時49分許，林振皓即以電話開始聯絡丙○
    ○，並與黃于恆於同日上午11時45分許，前往設於基隆市○
    ○路之國泰人壽保險公司與丙○○碰面，由丙○○一人持保
    單進入該公司辦理借款手續，惟因故無法貸得款項，被告經
    林振皓以電話告知此情後，即指示須將丙○○帶至詹曉芬上
    開居所，並以電話告知詹曉芬；而林振皓遂騎乘丙○○之機
    車，黃于恆則騎乘另一機車附載丙○○，於同日12時58分許
    抵達，被告則經黃于恆以電話通知亦隨即到場後，丙○○即
    與詹曉芬、被告開始商談互助會債務清償問題，並向詹曉芬
    等人解釋無法借款之原因，惟詹曉芬、被告仍無法接受，並
    認丙○○無誠意處理，雙方復起口角，被告、詹曉芬、林振
    皓、黃于恆及陳帛賢、林挺鈞、連瑞麟（綽號芋頭）等人即
    心生不滿，共同基於剝奪人之行動自由之犯意聯絡，推由黃
    于恆持球棒，林振皓、陳帛賢、林挺鈞、連瑞麟則徒手而共
    同毆打丙○○，其中另有人以腳踢踹之，致丙○○受有右手
    腕挫傷併尺骨莖突骨裂及鼻眉間擦傷之傷害（黃于恆等人涉
    有傷害罪嫌部分，未據告訴），被告則在旁責罵丙○○為何
    仍不還錢等語，丙○○復受迫而允諾向其家人等人籌借款項
    清償後，始獲被告、詹曉芬等人同意得以自行搭乘計程車離
    去，其騎乘之機車則由陳帛賢負責騎乘至上開七堵郵局返還
    丙○○，被告、詹曉芬、林振皓、黃于恆、陳帛賢、林挺鈞
    及連瑞麟等人即以上開強暴、脅迫之非法方法，剝奪丙○○
    之行動自由。嗣丙○○約於1週後，果依約將1萬元交予詹曉
    芬，並再次允諾日後分期償還（林振皓、黃于恆、詹曉芬、
    林挺鈞、陳帛賢、連瑞麟所犯妨害自由罪部分原審另行審結
    ）。
四、原審以被告上述犯罪事實（一）、（二）１、2 所示犯行，
    均係犯刑法第302條第1項之罪。又被告上揭犯罪事實（一）
    私行拘禁剝奪丁○○、乙○○行動自由部分，與薛俊偉、蘇
    翊凱、李邦寧及被告所召集人數不詳之成年男子間，有犯意
    聯絡及行為分擔，均為共同正犯；被告上揭犯罪事實（二）
    １剝奪丙○○行動自由部分，與林振皓、黃于恆、詹曉芬、
    林挺鈞、陳帛賢、綽號「陳胖」之成年男子及在場人數不詳
    之詹曉芬成年友人間，有犯意聯絡及行為分擔，均為共同正
    犯；被告上揭犯罪事實（二）２剝奪丙○○行動自由部分，
    與林振皓、黃于恆、詹曉芬、林挺鈞、陳帛賢、連瑞麟間，
    有犯意聯絡及行為分擔，均為共同正犯。被告上揭犯罪事實
    （一）毆打丁○○成傷；上揭犯罪事實（二）２毆打丙○○
    成傷部分，未據告訴。又以刑法第302條第1項、第304條第1
    項及第305條之罪，均係以人之自由為其保護之法益，而刑
    法第302條第1項之罪所稱之非法方法，已包括強暴、脅迫或
    恐嚇等一切不法手段在內。因之，如以非法方法剝奪他人行
    動自由行為繼續中，再對被害人施加恐嚇，或以恐嚇之手段
    迫使被害人行無義務之事，則其恐嚇之行為，仍屬於非法方
    法剝奪行動自由之部分行為，應僅論以刑法第302條第1項之
    罪，無另成立同法第304條或第305條之罪之餘地（最高法院
    89年臺上字第780號判決意旨參照），認定被告於剝奪丁○
    ○、乙○○行動自由行為繼續中，對丁○○、乙○○所施加
    之恐嚇行為，乃屬非法剝奪丁○○、乙○○自由之部分行為
    ，不另論罪。而被告上揭犯罪事實（一）以一個繼續行為，
    剝奪丁○○及乙○○之行動自由並予私行拘禁，各觸犯刑法
    第302條第1項之共同私行拘禁罪，應依刑法第55條前段想像
    競合犯之規定，以犯一刑法第302條第1項之共同私行拘禁罪
    處斷。被告先後所犯各罪，犯意各別，行為不同，應予分論
    併罰。復審酌被告因私人債務糾紛，即糾眾毆打丁○○、丙
    ○○，並私行拘禁丁○○、乙○○及以強暴、脅迫之方法剝
    奪丙○○之行動自由，強迫丁○○返還購車款項及逼使丙○
    ○清償互助會款，嚴重危害他人人身自由，兼衡其犯罪動機
    、目的、行為手段及犯後坦承犯行等一切情狀，就被告共同
    私行拘禁罪量處有期徒刑10月，就共同以非法方法、剝奪人
    之行動自由罪量處有期徒刑5月，就共同以非法方法、剝奪
    人之行動自由罪量處有期徒刑5月。應執行有期徒刑1年6月
    。另被告前未曾因故意犯罪受有期徒刑以上刑之宣告，有本
    院被告前案紀錄表在卷可參，原審以被告犯後已深表悔悟，
    由聽信友人薛俊偉之言，認丁○○出售予薛俊偉之車輛有權
    利瑕疵，為協助薛俊偉索回購車款，乃剝奪丁○○及乙○○
    之行動自由，且於原審審理中表達欲賠償丁○○及乙○○所
    受之損害，經原審傳喚丁○○未到，乙○○則係因故未能到
    庭，而其剝奪丙○○行動自由部分，則業與被害人丙○○達
    成和解等情，信被告經此偵、審程序業知所悔悟，而無再犯
    之虞，因認所宣告刑以暫不執行為適當，爰予宣告緩刑5年
    。
五、經核原審判決對於被告上揭犯罪事實認定所憑證據與適用法
    律理由，均已說明甚詳，而量刑係事實審法院得予自由裁量
    之事項，若未有逾越法定刑之範圍，亦非濫權裁量者，不得
    遽指為違法，原審對於被告之量刑，已以其行為之責任為基
    礎，審酌被告之犯罪行為嚴重危害他人人身自由，同時兼衡
    刑法第57條各款所列事項，從而原審對於被告刑罰之量定，
    並無違法或不當之處。檢察官上訴意旨雖以被告迄未賠償被
    害人丁○○之理由、及稱據被害人丁○○以同一理由具狀請
    求上訴，附送原書狀，爭執原審量刑不當，提起本件上訴。
    惟本件公訴檢察官前於原審審判期日，對被告之科刑範圍已
    答稱：「沒有意見」（見原審卷第261頁），原審判決理由
    亦載明因被害人丁○○、乙○○經傳喚未到庭，致被告未與
    其等達成和解等情，足認原審量刑時已參酌此揭被告未賠償
    被害人之事實。而檢察官上訴意旨對於原審判決究竟有何認
    事用法違誤及量刑顯然失當，並未依據卷內資料為具體之指
    摘，徒以原審量刑時已存在且經審酌之事項，及稱據被害人
    具狀所載同檢察官上訴書狀所述理由，附送所謂原書狀（卷
    內未見檢察官所附書狀），空泛指摘原審量刑不當云云，依
    首揭說明，本件上訴不合上訴之法定要件，應予駁回，並不
    經言詞辯論為之。
據上論斷，應依刑事訴訟法第367條前段、第372條，判決如主文
。
中    華    民    國    98    年    7     月    9     日
                  刑事第十三庭  審判長法  官   曾德水
                                      法  官   林婷立
                                      法  官   陳恆寬
以上正本證明與原本無異。
如不服本判決，應於收受送達後10日內向本院提出上訴書狀，其
未敘述上訴之理由者並得於提起上訴後10日內向本院補提理由書
（均須按他造當事人之人數附繕本）「切勿逕送上級法院」。
                                      書記官   黃家麟
中    華    民    國    98    年    7     月    10    日
附錄論罪法條：
刑法第302條第1項
私行拘禁或以其他非法方法，剝奪人之行動自由者，處5年以下
有期徒刑、拘役或3百元以下罰金。


司法院資訊處製作；財團法人民間司法改革基金會備份。
